【裁判字號】    95,上訴,797
【裁判日期】    950803
【裁判案由】    殺人未遂等
【裁判全文】
臺灣高等法院高雄分院刑事判決         95年度上訴字第797號
上  訴  人
即  被  告  甲○○
義務辯護人  歐陽志宏律師
上列上訴人因殺人未遂等案件，不服臺灣高雄地方法院94年度訴
字第3293號中華民國95年3 月24日第一審判決（起訴案號：臺灣
高雄地方法院檢察署94年度偵字第18259 號），提起上訴，本院
判決如下：
     主  文
原判決撤銷。
甲○○殺人未遂，處有期徒刑陸年貳月，褫奪公權年。扣案之
摺疊刀壹把沒收。
    事  實
一、甲○○於民國94年8 月25日下午4 時50分許，路過乙○○位
    於高雄市左營區義民巷124 號之住處，即無故逕行推門進入
    乙○○住處客廳（侵入住宅部分未經告訴），乙○○因與甲○○素不相識，見狀即起身阻攔，出手欲將其推出屋外，致
    甲○○心生不滿，乃自其右褲袋取出其所有隨身攜帶之折疊
    刀（全長16公分、刀刃長7 公分、寬2.5 公分，摺疊後全長
    9 公分），在上開乙○○住處客廳，預見以該折疊刀刺入人
    體背部、腹部或大腿處，極可能傷及胸腔、腹腔內之臟器造
    成他人死亡，仍基於殺人之不確定故意，縱造成死亡之結果
    亦不違背其本意，而以右手持刀，朝乙○○大腿、背部各刺
    1 刀，致乙○○受有左大腿內側裂傷1 處（8 2 公分）、
    左肩（即背部左肩）刺傷（即深裂傷，8 4 2 公分，深
    及肩胛骨，傷及肌肉組織），甲○○仍不罷休，復將已經倒
    地之乙○○拉至門外，跪壓於已仰倒於屋外地上之乙○○身
    上，以右手反手握刀，續朝乙○○腹部刺殺2 刀，致乙○○
    右下腹穿刺傷（4 2 2 公分，傷口深入腹腔，腸子脫出
    ）、左下腹穿刺傷（3 1 1 公分，深及腹腔）各1 處，
    乙○○仍奮力抵抗，其右手食指因而遭甲○○殺傷，致受有
    右食指切割傷1 處（2 0.5 0.3 公分）。乙○○住處之
    鄰人丙○○見狀乃出手欲將甲○○推開，與自乙○○住處追
    出之丁○○（乙○○之配偶），亦上前徒手欲將甲○○拉開
    ，甲○○於刺殺乙○○之同時，持刀亂揮，不慎割傷丙○○
    （此部分未據告訴）及丁○○，致丁○○受有右手中指基部
    切割傷長約1.5 公分。因丁○○、與丙○○均大喊「殺人了
    」，甲○○始驚慌逃離現場，乙○○則經丁○○送往高雄市
    三泰醫院急救後，再緊急轉院至高雄醫學大學附設中和紀念
    醫院予以輸液、傷口處置及藥物治療等急救措施，始倖免於
    死。嗣甲○○於同日晚間10時10分許，在高雄市左營區○○○路22號前為警查獲，並扣得上開折疊刀1 把。
二、案經丁○○訴由高雄市政府警察局左營分局報請臺灣高雄地
    方法院檢察署檢察官偵查起訴。
    理  由
一、證據能力部分：
    高雄醫學大學附設中和紀念醫院所出具關於被害人乙○○、
    丁○○傷勢之診斷證明書（偵卷第37、39頁）；三泰醫院及
    高雄醫學大學附設中和紀念醫院分別說明被害人乙○○傷勢
    有無致命危險之函文（原審卷第56、65頁），均屬被告以外
    之人於審判外之陳述，惟上開書面陳述業於本院審理時，經
    審判長提示並告以要旨，檢察官、被告及其辯護人均未於言
    詞辯論終前聲明異議（見本院卷第42-43 頁），應視為已同
    意作為證據。再經本院審酌該書面陳述作成時，並無任何違
    法之情事，虛偽之可能性極低，以之為證據並無不當，依同
    法第159 條之5 第2 項、第1項之規定，均得為證據。
二、被告甲○○殺人未遂部分：
    被告甲○○於本院審理中固坦承有於前揭時、地，持其隨身
    攜帶之摺疊刀刺進被害人乙○○之身體數刀及不慎傷及丁○○之事實，惟矢口否認有殺死乙○○之故意，辯稱：我當時
    喝了酒，經過被害人門前，我進去要向乙○○的太太問一個
    朋友的電話，乙○○不讓我接觸他太太，而推了我一下，我
    們2 人發生扭打，我就順手拿出平日攜帶作為刮腳毛之用的
    折疊刀刺傷乙○○等語。惟查：
（一）被告確有於上開時地以折疊刀刺殺被害人乙○○，致乙○○受有左大腿內側裂傷1 處（8 2 公分）、左背刺傷（
      即深裂傷，8 4 2 公分，深及肩胛骨，傷及肌肉組織
      ）右下腹穿刺傷（4 2 2 公分，傷口深入腹腔，腸子
      脫出）、左下腹穿刺傷（3 1 1 公分，深及腹腔）各
      1 處及右食指切割傷1 處（2 0.5 0.3 公分）之事實
      ，業經被告坦承在卷（見本院卷第45頁），而各該傷處確
      係被告持刀所殺傷，亦經被害人乙○○、證人丁○○、丙○○於原審證稱明白（見原審卷第104-111 頁），並有三
      泰醫院94年11月21日九四泰字第047 號函及所附病歷表1
      份，及高雄醫學大學附設中和紀念醫院（下稱高醫附屬醫
      院）94年12月12日高醫附秘字第0940003734號函及所附病
      歷1 份在卷（見原審卷第56-62 頁，第65-69 頁），及折
      疊刀1 支扣案可憑，堪可認定。此三泰醫院函未敘及乙○○受有上開右食指之傷，而高醫醫院函則未述及上開左大
      腿之傷，惟兩醫院所附病歷之創傷圖示則均有畫出乙○○
      受有此等部位之傷害，兩者並無不符，此有2 醫院之該等
      創傷人體圖各1 份在卷可資比對（見原審卷第58頁、67頁
      反面；上開三泰醫院函所附人體創傷圖3 幅【附於原審卷
      第58頁】，其中94年9 月2 日人體正面圖所示者，乃被害
      人於該日回診時，身上傷口縫線之示意圖，被害人所受傷
      害應以同頁94年8 月25日案發當日被害人就診時之人體正
      面圖、背面圖所示之傷害為準），被告所受之傷確為左大
      腿內側裂傷1 處（8 2 公分）、左背刺傷（即深裂傷，
      8 4 2 公分，深及肩胛骨，傷及肌肉組織）右下腹穿
      刺傷（4 2 2 公分，傷口深入腹腔，腸子脫出）、左
      下腹穿刺傷（3 1 1 公分，深及腹腔）各1 處及右食
      指切割傷1 處（2 0.5 0.3 公分），共計5 處，應已
      明確。
（二）被害人乙○○於原審審理中雖當庭具結證稱：被告進門後
      ，持刀捅伊肚臍附近3 刀，接著又刺伊1 刀，伊與被告發
      生扭打，一直打到門外，伊仰倒於地，被告復跪在伊腿上
      ，朝伊左肩、左腹、右腹各刺1 刀，伊與被告拉扯時，右
      手指並遭被告持刀砍傷等語（見原審卷第105 頁）。惟查
      乙○○左下腹、右下腹所受刀傷各1 處已如上述，被害人
      所稱被告持刀捅伊肚臍附近3 刀等語並非正確；又被害人
      乙○○於原審審理中亦改稱：伊左肩上之刀傷係遭被告在
      客廳內殺傷後，被告又將伊向外拉，最後伊倒於屋外馬路
      地上等語（見原審卷第106 頁），按諸常情，乙○○左肩
      受傷處係在背部，亦無可能係乙○○仰倒於地時，遭被告
      持刀殺傷所造成。足認乙○○左肩背部之刀傷係在客廳內
      與被告拉扯時遭被告殺傷，而非遭拉至屋外仰倒於地於遭
      被告殺傷。再者，丁○○目睹被告刺殺乙○○的第1 刀係
      砍到乙○○大腿，其僅見到被告刺傷乙○○大腿及肩膀等
      情，業經丁○○於原審證述明確（見原審卷第109 頁），
      綜此以觀，被告在被害人住處客廳持刀刺殺被害人乙○○
      左大腿內側及左肩背部各1 刀後，將乙○○拉出屋外，跪
      於仰倒於地的乙○○腿上，再刺殺乙○○左下腹、右下腹
      各1 刀，並於乙○○抵抗時，砍傷乙○○右手食指1 刀一
      節應堪認定。
（三）按殺人未遂與傷害之區別，應以加害人有無殺意為斷。以
      戕害他人生命之故意，著手於刺殺之實行而未發生死亡之
      結果，為殺人未遂；倘無使人喪失生命之故意，僅在使其
      身體、健康受到傷害，則為傷害罪。又下手之情形如何，
      於審究犯意方面，為重要之參考，故認定被告是否有殺人
      犯意，自應審酌當時情況，視其下手之輕重、加害之部位
      等，以為判斷。被害人受傷之多寡及是否為致命部位，固
      不能採為認定有無殺人犯意之絕對標準，但非不可藉為認
      定有無殺意之心證參考，且不能僅因與被害人素不相識，
      原無宿怨，即認為無殺人之故意。（最高法院51年臺上字
      第1291號判例、84年度臺上字第3179號、83年度臺上字第
      5647號判決意旨參照）。本件扣案之摺疊刀係金屬材質之
      刀器，全長16公分、刀刃長7 公分、寬2.5 公分，有照片
      2幀附卷可稽（見偵查卷第40頁），而人體腹腔、胸腔乃
      胃、腸、心臟、肺臟等重要臟器所在之部位，以該折疊刀
      刺入，可能造成死亡之結果，此乃一般智識之人均明悉之
      生活經驗，被告為智識正常之成年男子對此造成死亡之可
      能性自難諉為不知。其仍決意以該摺疊刀刺入被害人乙○○之腹部2刀，均深入腹腔，造成乙○○右下腹穿刺傷（4
      2 2 公分，傷口深入腹腔，腸子脫出）、左下腹穿刺
      傷（3 1 1 公分，深及腹腔）各1 處，並以該折疊刀
      刺入乙○○背部左肩1 刀，造成左肩刺傷（即深裂傷，8
      4 2 公分，深及肩胛骨，傷及肌肉組織），足見其以
      刀刺入各該部位時均用力甚猛，而以刀器刺入人體腹腔，
      可能傷及腹腔內臟器而致命已如前述。又以刀器刺入背部
      ，亦可能由背部深入胸腔，傷及心臟或肺臟致死，本件被
      告以折疊刀刺中之部位雖係背部左肩處，惟其下方以甚接
      近胸腔背側，若稍有偏差即可能由背部刺入胸腔而危及被
      害人之性命，被告以刀刃長7 公分之折疊刀猛力刺向上開
      部位共3 刀，足認被告此等行為若果造成被害人乙○○死
      亡，亦不違背被告之本意，被告有不確定之殺人故意應屬
      明確。此外，被害人乙○○受傷後即送三泰醫院止血、包
      紮傷口並將右下腹脫出之腸子復位後，再緊急轉院至高雄
      醫學大學附設中和紀念醫院時，傷口仍持續出血，若情形
      繼續惡化，即有生命危險，經予以輸液、傷口處置及藥物
      治療等急救，始能保全性命等情，有各該醫院所出具之函
      文各1 紙在卷可參（原審卷第56、65頁），此益徵被告上
      開刺殺被害人所造成之傷害確有造成死亡結果之可能。
（四）乙○○、丁○○於原審審理中均證稱：案發當時被告身上
      並無酒味，意識清楚等語明確（見原審卷第106 、109 頁
      ），證人即逮捕被告之員警陳永士雖於原審到庭證稱：伊
      於案發當日晚上10時10分許，在遊藝場逮捕被告時，有聞
      到被告身上的酒味等語（見原審卷第112 頁），惟陳永士
      逮捕被告時已距被告行兇之時間逾5 小時，被告亦有可能
      於行兇後始飲酒，尚難以此認定被告為本件犯行時已有酒
      醉之情形。況案發時被告若有酒醉之情形，身上酒味必甚
      濃烈刺鼻，被害人乙○○之鄰人丙○○於乙○○倒於屋外
      地上，被告持刀伏於乙○○身上時，曾上前推被告，被告
      亦以拿刀之手推丙○○一下，此業經丙○○於原審審理中
      證述在卷（見原審卷第108 頁），丙○○當時與被告有近
      距離之身體碰觸甚明，被告當時若已酒醉，丙○○豈有未
      聞得酒味之理，然丙○○於原審審理中卻稱其沒有注意被
      告當時身上有無酒味（見原審卷第108 頁），足見被告行
      為前縱有飲酒，酒味亦屬輕微，而未至酒醉之程度。辯護
      意旨所辯被告為本件犯行時，已經酒醉，並無殺人故意；
      及被告於警詢所辯：伊因於案發當日上午10時開始喝酒，
      案發當時神智一片空白等語（見偵查卷第11頁），均無可
      採。被告刺殺乙○○時神智清醒應可認定。
（五）原審辯護意旨另以：被告倘真有殺人故意，應持續刺殺被
      害人，至死方休，而非於刺傷被害人後主動離去。惟被告
      係因丁○○喊叫「殺人了」，始驚慌逃離現場，已據其供
      陳在卷（見原審卷第15頁），且當時被害人之鄰人丙○○
      見狀亦大叫「殺人了」，亦經丁○○於偵查中證述明確（
      見偵查卷第69頁），再參酌證人丙○○於原審審理中到庭
      證稱：伊看到被告手持刀，乃上前去推被告，被告亦以持
      刀之手推伊，被告原本要拿刀殺乙○○，被伊推一下，後
      來就跑了等情（見原審卷第108頁），及丁○○於原審審
      理中證稱：伊跑至屋外時，見被告趴在當時倒在地上的被
      害人身上，伊站在被告左側，以手抓住被告左邊肩膀上的
      衣服，要將被告拉開等語，被告係因丁○○、丙○○等人
      已出聲喊叫，並已出手阻止，乃恐因此引來警察或其他人
      出面阻止，甚而將其當場制伏逮捕，故慌忙逃逸，應堪認
      定。非得以被告未當場續將被害人刺殺致死，逕認被告無
      殺死被告之故意。
（六）綜上所述，堪認被告確有殺人犯意，其上開所辯，無非事
      後圖卸之詞，委無可採。辯護意旨所述各節，亦難為被告
      有利之認定。被告此部分之犯行，已堪認定。
三、被告過失傷害部分：
    訊之被告於原審及本院審理中均不否認有於上開時地，持刀
    不慎畫傷丁○○，致丁○○受有右手中指基部切割傷約1.5
    公分之傷害的事實，並有高雄醫學大學附設中和紀念醫院出
    具之診斷證明書1 紙在卷可佐（見偵查卷第39頁）。且告訴
    人丁○○因見其夫乙○○遭被告持刀刺傷，並摔倒在地，被
    告並將乙○○拉至門外，跪壓在乙○○腿上，而欲自被告身
    後將其拉開，因被告持刀亂揮而遭割傷等情，業據證人乙○○於原審審理中證述明確（見原審卷第105 頁）；證人丁○○亦於偵查中證稱：被告當時坐在我丈夫的肚子上，我和丙○○要過去搶刀子，被告像發瘋似的亂揮，我們就受傷了等
    語（見偵查卷第70頁）。綜此被告並無傷害丁○○之故意，
    而係於刺殺乙○○之同時，揮舞所持折疊刀，不慎傷及丁○○。被告此部分之犯行，亦堪認定。
四、被告基於殺人之不確定故意，持刀刺殺被害人乙○○，幸因
    及時送醫而未發生死亡結果，又於刺殺乙○○之同時，因揮
    舞兇刀，不慎割傷前來搶刀之告訴人丁○○，核其所為，係
    犯刑法第271 條第2 項、第1 項之殺人未遂罪，及同法第28
    4 條第1 項前段之過失傷害罪。被告刺殺被害人乙○○多刀
    ，及持刀揮舞過失傷及丁○○乃接續數動作，法律上仍屬1
    行為同時觸犯上開2 罪名，應依想像競合犯之規定（95年7
    月1 日施行之刑法第55條但書係科刑之限制，為法理之明文
    化，非屬法律之變更），應從一重之殺人未遂罪處斷，並依
    刑法第26條前段未遂犯之規定減輕其刑（95年7 月1 日修正
    施行前之刑法第26條前段及修正後之第25條第2 項但書，均
    規定未遂犯之處罰得依既遂犯之刑減輕之，依修正後刑法第
    2 條第1 項前段，應依行為時即修正前之刑法第26條前段之
    規定，減輕之）。原判決對被告論罪科刑，固非無見，惟原
    判決誤將上開三泰醫院函所附被害人乙○○就診之人體創傷
    圖所示94年9 月2 日被害人回診時之縫線處，與94年8 月25
    日被害人就診時之正、背面人體圖所示受傷部位重複計算，
    致誤認被害人乙○○被告刺殺8 刀，共造成11處傷口（見原
    審判決書第5 頁第4 、5 行），認定事實並非正確，且原判
    決雖於據上論結欄引用刑法第26條前段，惟並未於理由欄敘
    明未遂犯減輕之旨，亦有未洽。被告上訴意旨否認有殺人犯
    意，固無理由，惟原判決既有上開瑕疵，自應由本院撤銷改
    判。爰審酌被告無故進入被害人住處原屬非是，經被害人乙○○阻止，竟萌生不確定之殺人犯意，持刀朝被害人腹部、
    背部等要害猛刺，直至肚破腸流，險致被害人死亡，惡性非
    輕，且被告曾有毀損、恐嚇、搶奪等前科，並曾因檢肅流氓
    條例案件，經原審法院先後以88年度感裁字第89號裁定交付
    感訓處分，於感訓期間經裁定免予繼續執行，而於90年7 月
    19日出監；又於91年度感裁字第57號裁定交付執行感訓處分
    ，自91年11月13起入監執行，於94年6 月6 日始因法院裁定
    免予繼續執行而出監，此有臺灣高等法院被告前案紀錄表1
    份在卷可按（見本院卷第13-16 頁），其竟於出監後近2 月
    即再犯本案，素行惡劣且不知悔改，犯後並以酒醉無殺人故
    意推諉卸責，態度非佳，且至今仍未與被害人達成和解，惟
    念其於刺殺被告過程中，經丁○○、丙○○阻止及大叫「殺
    人了」，即驚恐逃逸，並未執意非置乙○○於死地方休等一
    切情狀，量處如主文第2 項所示之刑。公訴人具體求處有期
    徒刑8 年，尚嫌過重。又依被告犯罪之性質，認有褫奪公權
    之必要，併宣告褫奪公權3 年。至扣案之摺疊刀1 把，係被
    告所有供其刺殺被害人所用之物，業據其供明在卷（見本院
    卷第43頁），爰依刑法第38條第1 項第2 款規定，宣告沒收
    。
據上論斷，應依刑事訴訟法第369條第1項前段、第364條、第299
條第1 項前段、刑法第271 條第2 項、第1 項、第284 條第1 項
、修正後第2 條第1 項前段、第55條、（修正前）第26條前段、
第37條第2 項、第38條第1 項第2 款，刑法施行法第1 條之1，
判決如主文。
本案經檢察官林應華到庭執行職務。
中    華    民    國    95    年    8     月    3     日
                  刑事第八庭    審判長法  官  李炫德
                                      法  官  簡志瑩
                                      法  官  蔡國
以上正本證明與原本無異。
如不服本判決應於收受本判決後10日內向本院提出上訴書狀，其
未敘述上訴理由者，並得於提起上訴後10日內向本院補提理由書
狀（均須按他造當事人之人數附繕本）「切勿逕送上級法院」。
中    華    民    國    95    年    8     月    3     日
                                      書記官  顏惠華
附錄本案論罪科刑法條全文：
中華民國刑法第271 條
殺人者，處死刑、無期徒刑或10年以上有期徒刑。
前項之未遂犯罰之。
中華民國刑法第284 條
因過失傷害人者，處6 月以下有期徒刑、拘役或500 元以下罰金
。


司法院資訊處製作；財團法人民間司法改革基金會備份。
